臺灣高等法院高雄分院刑事判決　　　　 96年度上訴字第797號
上　訴　人　臺灣屏東地方法院檢察署檢察官
被　　　告　甲○○
　　　　　　　　　　（另案在台灣屏東監獄竹田分監執行）
上列上訴人因被告違反毒品危害防制條例案件，不服臺灣屏東地
方法院95年度訴字第587 號中華民國96年1月31日第一審判決（
起訴案號：臺灣屏東地方法院檢察署95年度毒偵字第871 號；併
辦案號：同署95年度毒偵字第1059號），提起上訴，（移送本院
併辦案號：同署96年度毒偵字第487 號、第537 號），本院判決
如下：
     主  文
原判決撤銷。
甲○○連續施用第一級毒品，累犯，處有期徒刑壹年貳月。扣案
含有海洛因成分之注射針筒支，均沒收銷燬之。又連續施用第
二級毒品，累犯，處有期徒刑陸月。扣案含有甲基安非他命之夾
鍊袋壹包，沒收銷燬之。應執行有期徒刑壹年陸月。扣案含有海
洛因成分之注射針筒支、含有甲基安非他命之夾鍊袋壹包，均
沒收銷燬之。
    事  實
一、甲○○前於民國89年間因施用毒品案件，經臺灣屏東地方法
    院以89年度毒聲字第1523號裁定送觀察、勒戒後，認無繼續
    施用毒品傾向，於89年7 月21日釋放出所，由臺灣屏東地方
    法院檢察署檢察官以89年度毒偵字第1449號為不起訴處分確
    定；復於同年間因施用毒品案件，經臺灣屏東地方法院以89
    年度毒聲字第2114號裁定送觀察、勒戒後，認有繼續施用毒
    品傾向，再經同院以89年度毒聲字第2417號裁定送戒治處所
    施以強制戒治，嗣經同院以90年度毒聲字第749 號裁定停止
    戒治付保護管束，於90年10月11日保護管束期滿，未經撤銷
    停止戒治處分，強制戒治視為執行完畢。又甲○○曾於89年
    間因竊盜、違反毒品危害防制條例案件，分別經臺灣屏東地
    方法院以89年度易字第1377號、第1474號判決判處有期徒刑
    4 月、有期徒刑1 年確定，上開有期徒刑接續執行，於91年
    9 月17日縮刑期滿執行完畢。詎其猶不知悔改，仍未戒除毒
    癮，於強制戒治執行完畢釋放後，5 年內復分別基於施用第
    一級毒品海洛因、第二級毒品甲基安非他命之概括犯意，自
    95年5 月17日起至95年6 月5 日止，將海洛因摻入香菸內及
    燒烤甲基安非他命產生煙氣以口鼻吸食之方式，以每天施用
    海洛因3 次及每天施用甲基安非他命1 次之頻率，在其位於
    屏東縣枋寮鄉○○村○○路1 巷6 號住處，連續施用海洛因
    及甲基安非他命多次。嗣於95年5 月17日14時35分許，為警
    持搜索票至其上開住處搜索查獲，並扣得含有海洛因成分之
    注射針筒3 支、含有甲基安非他命成分之夾鍊袋1 包；復於
    95年6 月5 日11時12分許，因保護管束案件，遵期至臺灣屏
    東地方法院檢察署觀護人室報到，經採尿送驗呈嗎啡及甲基
    安非他命之陽性反應，始知上情。
二、案經屏東縣警察局內埔分局及臺灣屏東地方法院檢察署觀護
    人報請臺灣屏東地方法院檢察署檢察官偵查起訴。
     理  由
一、按除被告所犯為死刑、無期徒刑、最輕本刑為3 年以上有期
    徒刑之罪或高等法院管轄第一審案件者外，於前條第1 項程
    序進行中，被告先就被訴事實為有罪之陳述時，審判長得告
    知被告簡式審判程序之旨，並聽取當事人、代理人、辯護人
    及輔佐人之意見後，裁定進行簡式審判程序，刑事訴訟法第
    273 條之1 第1 項定有明文。本件經被告甲○○同意，適用
    簡式審判程序，因此依同法第273 條之2 之規定，不受第15
    9 條第1 項、第161 條之2 、第161 條之3 、第163 條之1
    及第164 條至第170條規定之限制，核此明。
二、上開事實，業據被告甲○○於本院審理時坦承不諱，且被告
    為警查獲時採尿送驗結果，均呈嗎啡（即海洛因水解後之反
    應）及甲基安非他命之陽性反應，有臺灣檢驗科技股份有限
    公司95年6 月8 日KＺ000000000000號、同年6 月19日KＺ0000
    00000000號濫用藥物尿液檢驗報告各1 紙在卷可證。又扣案
    之注射針筒3 支，經送高雄醫學大學附設中和紀念醫院檢驗
    結果，均有海洛因之陽性反應，顯然均沾附有第一級毒品海
    洛因成分之事實，有該院95年8 月14日0000－000 至144 號
    檢驗報告3 紙在卷可佐（見原審卷第28頁至第30頁）；另扣
    案之夾鍊袋1 包，經送同院檢驗結果，呈甲基安非他命之陽
    性反應，顯然沾附有第二級毒品甲基安非他命之事實，有同
    院95年8 月14日0000－000 號檢驗報告1 紙在卷可考（見原
    審卷第31頁）。上述鑑驗結果，均係檢驗機關本於專業知識
    及以精密儀器或科學檢驗方法所得之結論，自可憑信，足見
    ，被告上開自白與事實相符，堪以採信。又被告曾於89年間
    因施用毒品案件，經臺灣屏東地方法院以89年度毒聲字第15
    23號裁定送觀察、勒戒後，認無繼續施用毒品傾向，於89年
    7 月21日釋放出所，由臺灣屏東地方法院檢察署檢察官以89
    年度毒偵字第1449號為不起訴處分確定；復於同年間因施用
    毒品案件，經臺灣屏東地方法院以89年度毒聲字第2114號裁
    定送觀察、勒戒後，認有繼續施用毒品傾向，再經同院以89
    年度毒聲字第2417號裁定送戒治處所施以強制戒治，嗣經同
    院以90年度毒聲字第749 號裁定停止戒治付保護管束，於90
    年10月11日保護管束期滿，未經撤銷停止戒治處分，強制戒
    治視為執行完畢，此有臺灣屏東地方法院檢察署刑案資料查
    註紀錄表及臺灣高等法院被告全國前案紀錄表各1 份在卷可
    參。從而，被告於上開戒治完畢後5 年內再犯本件施用第一
    級、第二級毒品犯行，自應依法論科。
三、查海洛因及甲基安非他命分屬毒品危害防制條例第2 條第2
    項第1 款、第2 款所稱之第一級、第二級毒品，均不得持有
　　、施用，被告竟持以施用，核其所為，係犯同條例第10條第
　  1 項之施用第一級毒品罪及同條第2 項之施用第二級毒品罪
    。其施用前持有海洛因及甲基安非他命之低度行為，應為施
    用之高度行為所吸收，均不另論罪。被告多次施用第一級毒
    品海洛因及第二級毒品甲基安非他命之犯行，迭次為之，手
    法相同，所犯各係相同罪名之罪，顯係基於概括犯意為之，
    應依修正前連續犯規定各論以一罪。又公訴事實僅論及被告
    於95年5 月17日14時35分起往前回溯72小時內某時施用海洛
    因、甲基安非他命各1 次之犯行，惟被告其餘施用海洛因、
    甲基安非他命之行為，與已起訴之犯罪事實，具有裁判上一
    罪關係，已如前述，為起訴效力所及，本院自應併予審理。
    被告所犯上開二罪，犯意各別，行為互異，應分論併罰。查
    被告曾於89年間因竊盜、違反毒品危害防制條例案件，分別
    經臺灣屏東地方法院以89年度易字第1377號、第1474號判決
    判處有期徒刑4 月、有期徒刑1 年確定，上開有期徒刑接續
    執行，於91年9 月17日縮刑期滿執行完畢，有臺灣高等法院
    被告全國前案紀錄表各1 份在卷可參，被告於有期徒刑執行
    完畢後，5 年以內故意再犯上述2 罪，不論依修正前刑法第
    47條或修正後刑法第47條第1 項，均構成累犯，並無有利或
    不利之情形，自無新、舊法比較之問題，應逕依修正後刑法
    第47條第1 項規定，論以累犯，並均依法加重其刑。末查，
    被告行為後，94年1 月7 日立法院修正三讀通過之刑法，經
    總統於94年2 月2 日公布，自95年7 月1 日施行，修正後之
    刑法刪除第56條關於連續犯之規定。而連續犯之刪除雖非犯
    罪構成要件之變更，但顯已影響行為人刑罰之法律效果，自
    屬法律有變更，依新法第2 條第1 項規定，比較新、舊法結
    果，仍應適用較有利於被告之行為時法律即舊法論以連續犯
    （最高法院95年第8 次刑事庭會議決議參照）。
四、原判決認被告罪證明確，予以論罪科刑，固非無見；惟查，
    被告於刑法修正施行前先後多次施用第一級毒品及第二級毒
    品之行為，迭次為之，手法相同，並觸犯構成要件相同之罪
    ，顯係基於概括犯意反覆為之，為連續犯，應依修正前刑法
    第56條規定各論以一罪，原判決認應成立集合犯單純一罪，
    尚有未洽；檢察官上訴意旨，以被告自95年10月21日起至96
    年1 月20日止，有施用第一級毒品海洛因及第二級毒品甲基
    安非他命之行為多次，認此併辦部分與起訴部分係集合犯，
    原判決未及併予審理為由，指摘原判決不當，雖無理由（詳
    如後述），然原判決既有上開可議之處，仍屬無可維持，應
    予撤銷改判。爰審酌被告素行非佳，經觀察、勒戒及強制戒
    治後，仍未能戒除毒癮，顯見其無戒毒悔改之意，惟念其施
    用毒品乃自戕行為，及其施用毒品之期間、次數、犯罪後坦
    認犯行，態度尚稱良好等一切情狀，仍如原審分別量處如主
    文所示之刑。扣案含有海洛因成分之注射針筒3 支、含有甲
    基安非他命成分之夾鍊袋1 包，因與第一級毒品海洛因、第
    二級毒品甲基安非他命無法析離，應依毒品危害防制條例第
    18條第1 項前段規定，均沒收銷燬之。
五、檢察官移送本院併辦意旨略以：被告甲○○基於施用第一級
    毒品海洛因及第二級毒品甲基安非他命之犯意，自95年10月
    21日某時起至96年1 月20日18時許止，在屏東縣潮州鎮○○
    街212 號5 樓之2 及屏東縣枋寮鄉○○村○○路1 巷6 號等
    處，將海洛因加水稀釋後，置入針筒注射靜脈血管之方式，
    施用海洛因多次，平均每天施用約2 至3 次。另於上開時、
    地，以將安非他命置於玻璃球吸食器內加熱吸食之方式，施
    用安非他命多次，為警查獲，因認被告上開犯行涉犯毒品危
    害防制條例第10條第1 項、第2 項之罪嫌，而與起訴之上開
    犯罪事實為反覆實施之集合犯，而移送本院併案審理。惟按
    被告被起訴施用第一級毒品海洛因及施用第二級毒品甲基安
    非他命之犯行，係在95年5 月17日起至同年6 月5 日止。又
    上開併案部分之犯罪事實則分別自95年10月21日某時起至96
    年1 月20日18時許止，與起訴犯行之被查獲時間相距4 個多
    月，並無證據證明該施用第一級、第二級毒品之犯行間有何
    時間上之密接性，其非集合犯已屬顯然。再者，被告各次施
    用毒品之行為，縱認有其時間上之密接性，然無論依社會通
    念或物理性質觀之，均非無法分割，仍係可分之數行為。施
    用毒品之行為，固常有因成癮及毒品依賴而反覆為之之情形
    ，惟此類型之犯罪是否另以單獨一罪之方式規範之，乃應否
    另行立法之問題。申言之，犯罪行為是否為「集合犯」之一
    罪，係由法定犯罪構成要件內容觀察論斷，與該犯罪行為於
    生活經驗上是否通常具有反覆性、常習性或成癮性並不相涉
    。某犯罪在生活經驗上是否通常具有反覆性、常習性、職業
    性或成癮性而應獨立成為另一犯罪構成要件類型，以刑法為
    一次評價，論以一罪，乃立法評價的問題。法院於具體案件
    之審判，自不得脫離法定犯罪構成要件要素之規範，而逕將
    生活經驗上通常具有反覆性、常習性、職業性或成癮性之多
    次犯罪行為，論以集合犯之一罪。準此，現行毒品危害防制
    條例第10條第1項 、第2 項之規定，係以「施用」毒品為犯
    罪構成要件，而非以反覆施用毒品成癮為構成要件，故無論
    是否反覆施用毒品成癮，均有該條項之適用，其罪數仍應以
    被告之施用行為數為判斷基準。自不得因施用毒品者常有反
    覆施用而成癮之情形，即逕將此條項之犯罪構成要件解為係
    針對反覆施用毒品成癮者而為之規定，而謂施用毒品成癮者
    反覆所為之數次施用毒品行為係常習犯之包括一罪。易言之
    ，現行毒品危害防制條例第10條第1 項、第2 項並未將「反
    覆實施」或施用毒品「成癮」規定為犯罪構成要件要素之一
    ，本院即無從將此等要件列為本條項之構成要件要素，而謂
    本條項係集合犯之規定，犯之者雖反覆多次為之，仍應一次
    評價而論以一罪。舉例言之，95年7 月1 日修正施行前之刑
    法第322 條常業竊盜罪，於此次修正前，因立法認此種常習
    犯應另以獨立之犯罪構成要件類型處罰，而有該條針對竊盜
    常業犯之獨立規定，此次修正認此常業犯之構成要件類型已
    無存在之必要而加以刪除，此均屬刑事立法考量之範圍，並
    非犯罪行為一有反覆性、常習性或成癮性即可當然解為包括
    一罪。況海洛因毒品固有成癮性，然施用者並非必然已成癮
    ，亦非必然反覆密集施用，若將毒品危害防制條例第10條第
    1 項、第2 項解為習慣犯或成癮犯之規定，則施用毒品頻率
    不高而未成癮者，即不該當此犯罪構成要件，而無適用此條
    項之餘地，此解釋之不當已甚顯然。再者，施用毒品成癮者
    與偶有施用行為者之可罰性顯不相同，一體適用毒品危害防
    制條例第10條第1 項、第2 項之規定，法定刑度完全相同亦
    非妥適，且未反覆實施成癮者依數罪併罰之規定分論併罰，
    反覆實施成癮者論以實質一罪，其矛盾猶為顯然。綜此，毒
    品危害防制條例第10條第1 項、第2 項顯非集合犯之規定。
    本件被告於新法施行後之95年10月21日某時起至96年1 月20
    日18時許止，施用第一級毒品海洛因及施用第二級毒品甲基
    安非他命多次之行為，因修正後之刑法已刪除連續犯之規定
    ，自應適用新法予以論罪，且不成立集合犯實質一罪關係，
    自非起訴效力所及，本院無從併予審理，應退由檢察官依法
    處理，併予明。
據上論斷，應依刑事訴訟法第369 條第1 項但書、第364 條、第
299 條第1 項前段、第273 條之1 第1 項，毒品危害防制條例第
10條第1 項、第2 項、第18條第1 項前段，刑法第11條、第2 條
第1項前段、第47條第1項、第51條第5款，判決如主文。
本案經檢察官蔡國禎到庭執行職務。
中　　華　　民　　國　　96　　年　　5 　　月　　8 　　日
                  刑事第五庭    審判長法  官  曾永宗
                                      法  官  任森銓
                                      法  官  王伯文
以上正本證明與原本無異。
施用第二級毒品部分不得上訴。
施用第一級毒品部分，如不服本判決應於收受本判決後10日內向
本院提出上訴書狀，其未敘述上訴理由者，並得於提起上訴後10
日內向本院補提理由書狀（均須按他造當事人之人數附繕本）「
切勿逕送上級法院」。
中　　華　　民　　國　　96　　年　　5 　　月　　8 　　日
　　　　　　　　　　　　　　　　　　　書記官  陳武悅
附錄本判決論罪科刑法條：
毒品危害防制條例第10條第1項、第2項
施用第一級毒品者，處 6 月以上 5 年以下有期徒刑。
施用第二級毒品者，處 3 年以下有期徒刑。
                                                  fwq
